臺灣高等法院民事裁定　　　　　　　　100年度上易字第517號
上　訴　人　洪秀
上列上訴人因與被上訴人林志華、林志東、林志銘、林坤儀、林
坤鋒、林豐佶、林武漢、林春棣間返還不當得利等事件，本院裁
定如下：
    主      文
上訴人應於收受本裁定正本伍日內補繳第一審起訴裁判費新臺幣
壹萬玖仟捌佰元、第二審上訴裁判費新臺幣貳萬玖仟柒佰元，逾
期即駁回其上訴。
    理      由
一、上訴人於原審起訴主張：被上訴人林志銘、林志東、林志銘
    所有臺北市○○區○○段1小段116地號土地（下稱116地號
    土地）、被上訴人林坤儀、林坤鋒所有同小段115-1地號土
    地（下稱115-1地號土地）、被上訴人林豐佶、林武漢所有
    同小段115-3、115-5地號土地（以下分別稱115-3、115-5地
    號土地），被上訴人林春棣所有同小段115-6地號土地（下
    稱115-6地號土地，以上土地合稱甲地）均緊鄰於民國（下
    同）84年10月20日登記為上訴人所有之同小段91-1、91-3地
    號土地（下稱91-1、91-3地號土地，合稱乙地），而均須通
    過乙地至臺北市○○路○段150巷21弄道路，然被上訴人未經
    上訴人同意，在乙地上鋪設混凝土路面，分別供為被上訴人
    等人所有之鐵皮屋住宅、停車場所及車輛往來之出入口。惟
    依農業法及臺北市政府簡易水土保持申報書，從事農、林、
    漁、牧地之開發利用所需之修築農路，最少需4公尺寬始得
    通行，上訴人所耕作農作物及肥料運輸車亦需4公尺寬，方
    能通行，被上訴人林志銘、林志東、林志銘之父林國性曾要
    求上訴人出資購買出入口要塞地，渠再出讓116地號土地沿
    邊部分共同完成道路。詎被上訴人只出讓渠等出入所需之地
    ，並鼓動同小段92地號土地（下稱92地號土地）之地主封閉
    路口，未能共同完成農路申請，而致上訴人所有同小段96地
    號土地（下稱丙地）及同小段其他地號土地成為袋地。另被
    上訴人林春棣迄至95年9月30日止，每年均支付使用費新臺
    幣（下同）2萬4,120元，供為其所有鐵皮屋出入之使用費，
    然自96年10月1日起即未支付，經上訴人以存證信函通知迄
    未繳納。而被上訴人未經上訴人同意而無權占用乙地作為通
    行之用，係屬無法律上原因，客觀上受有相當於租金之利益
    而致上訴人受有損害。為此，基於民法第787條第1項、第78
    8條規定得請求袋地通行，復依民法第184條、第179條規定
    ，請求被上訴人按乙地規定地價年息10%給付使用土地之對
    價，乃聲明：(一)被上訴人林志銘、林志東、林志華應開具土
    地使用同意書，配合興建4米寬道路，將116地號土地現有圍
    牆內縮1公尺配合興建4公尺寬道路，並自84年10月1日起至4
    米寬道路興建完成至之日止，按年給付3萬3,480元及按年利
    率5%計算之利息；(二)被上訴人林坤儀、林坤鋒應自90年6月2
    0日起，按年給付3萬3,48 0元及按年利率5%計算之利息；(三)
    被上訴人林豐佶、林武漢應自90年3月30日起，按年給付3萬
    3,480元，及按年利率5%計算之利息；(四)被上訴人林春棣應
    自96年10月1日起，按年給付2萬4,120元，及按年利率5%計
    算之利息。
二、按訴訟標的之價額，由法院核定；核定訴訟標的之價額，以
    起訴時之交易價額為準；無交易價額者，以原告就訴訟標的
    所有之利益為準；以一訴主張數項標的者，其價額合併計算
    之，民事訴訟法第77條之1第1、2項、第77條之2第1項定有
    明文。惟鄰地通行權之行使，在土地所有人方面，為其所有
    權之擴張，在鄰地所有人方面，其所有權則因而受限制，參
    照民事訴訟費用法第9條規定（即現今民事訴訟法第77條之5
    ）之法意，鄰地通行權訴訟標的之價額，如主張通行權之人
    為原告，應以其土地因通行鄰地所增價額為準（最高法院78
    年臺抗字第355號判例參照）；又核定需役地所增之價額時
    ，客觀地役權權利價值係重要之參考，因此於需役地所增價
    額不明者，應可參照土地登記規則第136條第2項（即現今土
    地登記規則第49條第3項）有關地役權權利價值不明時，核
    定該權利價值之計算方式，作為需役地所增價額，即訴訟標
    的價額計算標準，而民事訴訟法第77條之5及土地登記規則
    第49條第3項分別規定「因地役權涉訟，如係地役權人為原
    告，以需役地所增價額為準；如係供役地人為原告，以供役
    地所減價額為準」、「前二項權利價值低於各該權利標的物
    之土地申報地價或當地稅捐稽徵機關核定之房屋現值4%時，
    以各該權利標的物之土地申報地價或當地稅捐稽徵機關核定
    之房屋現值4%為其1年之權利價值，按存續之年期計算；未
    定期限者，以7年計算之價值標準計收登記費」。次按因定
    期給付或定期收益涉訟，以權利存續期間之收入總數為準；
    期間未確定時，應推定其存續期間。但其期間超過10年者，
    以10年計算，民事訴訟法第77條之10亦有明文。
三、經查，上訴人之起訴及上訴聲明第(一)項請求「被上訴人林志
    銘、林志東、林志華應開具土地使用同意書，配合興建4米
    寬道路，將116地號土地現有圍牆內縮1公尺配合興建4公尺
    寬道路」部分（即主張袋地通行權），目的係為使其所有之
    丙地有足夠寬度之道路得以通行、利用，依上說明，關於鄰
    地通行權之行使與民事訴訟法第77條之5所定因地役權涉訟
    之價額相類，可資參照，而其訴訟標的之價額，如係主張通
    行權之人為原告，應以其土地因通行鄰地所增價額為準，惟
    需役地所增價額不明者，可參照土地登記規則第49條第3項
    有關地役權權利價值不明時，核定該權利價值之計算方式，
    作為需役地所增價額，即訴訟標的價額計算標準。據此，丙
    地於93年間之申報地價為720元，面積3,734平方公尺（見原
    審調字卷第13頁），其1年之權利價值為10萬7,539元（計算
    式：720元×3734平方公尺×4%＝107539.2元，元以下四拾
    五入），以7年計算之價值標準作為其訴訟標的價額即為75
    萬2,773元。至於上訴人起訴及上訴聲明第(一)項另請求「被
    上訴人林志銘、林志東、林志華自84年10月1日起至4米寬道
    路興建完成至之日止，按年給付3萬3,480元及按年利率5%計
    算之利息」部分，因請求丙地之袋地通行權與請求返還關於
    乙地之不當得利，係為不同之訴訟標的，依民事訴訟法第第
    77條之2第1項規定，其價額應合併計算；且此部分核屬期間
    未確定之定期給付訴訟，其訴訟標的價額應以10年之總收入
    計算之，即為33萬4,800元（計算式：33,480元×10年＝334
    ,800元）。同理，上訴人第(二)、(三)、(四)項之請求，其訴訟標
    的價額分別為33萬4,800元（計算式：33,480元×10年＝334
    ,800元）、33萬4,800元（計算式：33,480元×10年＝334,8
    00元）、24萬1,200元（計算式：24,120元×10年＝241,200
    元），是上訴人起訴之訴訟標的價額為199萬8,373元（計算
    式：752,773元＋334,800元＋334,800元＋334,800元＋241,
    200元＝1,998,373元），應徵第一、二審裁判費2萬800元及
    3萬1,200元，上訴人僅分別繳納1,000元、1,500元，尚欠1
    萬9,800元及2萬9,700元，未據繳納。依民事訴訟法第444
    條、第249條第1項第6款規定，限上訴人如數逕向本院補繳
    ，爰裁定如主文。
中    華    民    國   100    年    6     月    8     日
                  民事第十五庭
                      審判長法  官  林恩山
正本係照原本作成。
關於核定價額部分如不服本裁定應於10日內向本院提出抗告狀，
並應繳納抗告費新臺幣1,000元。
中    華    民    國   100    年    6     月    9     日
                            書記官  方素珍